【裁判字號】    94,訴,1278
【裁判日期】    950801
【裁判案由】    返還不當得利等
【裁判全文】
臺灣桃園地方法院民事判決              94年度訴字第1278號
原      告  協和建設股份有限公司
法定代理人  乙○○
訴訟代理人  巨克安律師
被      告  科學家社區管理委員會
法定代理人  甲○○
訴訟代理人  許淑玲律師
            曹馨方律師
複  代理人  許啟龍律師
上列當事人間請求返還不當得利等事件，本院於民國95年7 月18
日言詞辯論終結，判決如下：
    主  文
被告應給付原告新臺幣參拾玖萬陸仟零玖拾元及自民國九十四年
十月一日起至清償日止，按年息百分之五計算之利息。
被告應自民國九十四年九月一日起至返還如附表所示停車位予原
告之日止，按月給付原告新臺幣貳萬肆仟元及各自次月一日起至
清償日止，按年息百分之五計算之利息。
原告其餘之訴駁回。
訴訟費用由被告負擔二分之一，餘由原告負擔。
本判決第一項於原告以新臺幣壹拾肆萬元為被告預供擔保，得為
假執行。但被告如以新臺幣參拾玖萬陸仟零玖拾元為原告供擔保
，得免為假執行。
本判決第二項於原告各於到期後以新臺幣捌仟元為被告預供擔保
，各得為假執行。但被告如各於到期後以新臺幣貳萬肆仟元為原
告供擔保，各得免為假執行。
原告其餘假執行之聲請駁回。
    事  實
甲、原告方面：
一、聲明：
（一）被告應給付原告新臺幣（下同）768,000元，及自起訴狀
      繕本送達翌日起至清償日止，按年息5%計算之利息。
（二）被告應自民國94年9 月1 日起至回復原狀返還如附表所示
      之停車位止，按月給付原告24,000元，及自次月1 日起至
      清償日止，按年息5%計算之利息。
（三）原告願供擔保，請准宣告假執行。
二、陳述：
（一）原告於88年間在坐落桃園縣中壢市○○段（下稱富台段）
      第719 地號土地上興建房屋，並出售予被告社區即科學家
      社區各區分所有權人。依原告與各區分所有權人所簽訂之
      房屋買賣契約第9 條之約定，原告對科學家社區地下室停
      車位保有出售及使用管理權，亦即停車位之產權屬於原告
      及向原告購買停車位之區分所有權人。且原告將全部汽車
      停車位單獨登記於富台段第1132建號即門牌號碼為桃園縣
      中壢市○○○街31號管理員室之建物上，除已出售予各區
      分所有權人之停車位外，原告尚保有此建物即管理員室之
      應有部分1296/10000，換算後即為如附表所示原告並未出
      售之24個停車位（下稱系爭停車位）之全部應有部分。另
      原告就富台段719 地號亦尚有應有部分24/10000，因每一
      汽車停車位所占富台段第719 地號土地應有部分為10000
      分之1 ，24個停車位即為10000 分之24。
（二）詎91年9 月後，被告未經原告同意即向科學家住戶宣稱系
      爭停車位為被告所有，禁止住戶向原告承租使用，並進而
      將系爭停車位占為己有後，以每月1 千元出租予住戶。依
      民法第179 條之規定，被告顯係不當得利且造成原告未能
      收取租金之損害，原告僅請求自92年1 月1 日起至94 年8
      月31日止，共32個月相當於租金損失之利益合計768,000
      元及其法定遲延利息（原告捨棄91年9 月至同年12月之租
      金請求權）。又被告迄今仍繼續使用原告所有之系爭停車
      位，故原告另得請求被告自94年9 月1 日起至回復原狀返
      還系爭停車位止，按月給付原告24,000元及各自次月1 日
      起算之法定遲延利息。
（三）綜上，爰訴請判決如訴之聲明所示。
三、對被告抗辯所為之陳述：
（一）系爭停車位係單獨登記為富台段第1132建號即管理員室此
      主建物之附屬建物，並註明共同使用部分為富台段第1271
      建號，面積9402.1平方公尺之建物，原告就第1132建號即
      管理員室之應有部分為1296/10000，就富台段第1271建號
      建物之應有部分則為5298/10000。富台段第1271建號此附
      屬建物其中大公面積為4419.99 ㎡加上停車位（含汽車車
      道）面積4981.23 ㎡登記為共同使用部分，故以停車位面
      積4981.23 ㎡，除以附屬建物公共設施之總面積9402.1㎡
      即等於10000 分之5298。又科學家社區每個停車位面積平
      均為26.89 ㎡（大車位27.92 ㎡＋小車位25.86 ㎡÷2 ＝
      26.89 ㎡）。即每一個停車位所占共同使用部分之比例為
      10000 分之54（26.89 ÷4981.23 ＝0.005398），24個停
      車位之權利範圍為10000 分之1296（24×0.0054＝0.1296
      ）。
（二）富台段第1271建號即主建物之全部附屬建物，由區分所有
      權人全體及管理員室（富台段第1132建號）之共有人亦即
      原告與已購買停車位之160 位住戶所共用，前者即全體區
      分所有權人就大公之應有部分合計為4702/10000；後者即
      管理員室之共有人就大公之應有部分合計則為5298/10000
      ，可知原告為共有主建物之專用部分者，雖此專用部分之
      管理室面積僅有8.45㎡，然法令並未限制共用專用部分之
      最小面積應為若干。
（三）無論被告假藉何種名目收取使用費，然與清潔費每月每一
      車輛僅收100 元之差別，此每月1 千元之使用費應屬租金
      無疑。至於按權狀坪數收取管理費係指主建物（含小公面
      積）之坪數，不包含附屬建物在內。原告所有權狀登記建
      物管理室之面積為0.3313坪，依被告繳納管理費之標準每
      月約為11元，然此管理室乃係原告公司無償供科學家社區
      使用，原告既無使用當無須負擔管理費用，至於停車位之
      清潔費本屬使用者付費，被告明知使用者每月均須繳租金
      1 千元及清潔費100 元，而自願放棄該100 元清潔費之收
      取，與原告無關。
四、證據：提出科學家房地買賣契約書1 份、土地暨建物謄本各
    1 份、土地暨建物所有權狀各1 份、科學家社區汽車停車位
    租賃契約1 份、估價單1 紙、地下一層汽機車位置編轄圖1
    份、龍岡案登記面積計算表1 份（均為影本）、附表1 份、
    本院90 年 度訴字第1573號民事判決1 份、臺灣高等法院92
    年度上字第219 號民事判決暨民事裁定各1 份、。
乙、被告方面：
一、聲明：駁回原告之訴，如受不利判決，被告願供擔保，請准
    宣告假執行。
二、陳述：
（一）富台段1132建號之管理員室總面積僅8.45平方公尺，原告
      所謂將全部停車位登記於上揭建號上所指為何，又何以原
      告擁有科學家社區管理員室應有部分1296/10000及科學家
      社區坐落土地應有部分24/10000，換算後即為系爭停車位
      之應有部分，就此原告應負舉證之責。縱認上揭登記方法
      足以表彰原告對系爭停車位有所有權及專用使用權，惟社
      區管理員室及法定停車位均屬公寓大廈之共用部分，原告
      非科學家社區建物之區分所有權人，不得為自己設定法定
      停車空間之專用使用權，原告顯已違反公寓大廈管理條例
      第3 條第3 、4 款及第58條第2 項之規定。且所謂公寓大
      廈之專有部分必須具有構造上及使用上之獨立性，且為區
      分所有之標的者，始足當之。而社區之管理員室係社區管
      理員為社區住戶處理訪客登記、收發信件等事務之辦公處
      所，供社區全體住戶共同使用，且登記為社區區分所有權
      人共有，性質上應屬公寓大廈之共用部分，科學家社區房
      屋買賣契約第9 條亦定有明文。則依最高法院85年度台上
      字第569 號判決意旨及內政部80年台內營字第8071337 號
      函示可徵，原告已非科學家社區之區分所有權人，竟仍以
      自己為社區管理員室之登記名義人，顯有違規定。
（二）科學家社區第三屆區分所有權人會議決議授權被告對系爭
      停車位進行管理維護，並向使用系爭停車位之住戶按月收
      取1 千元之清潔管理費，以維護地下停車空間之整齊、清
      潔，要無原告所稱將車位占為己有並出租予住戶之情。並
      不得以被告所收取之清潔管理費恰與原告曾向住戶收取之
      租金相當，即認定被告有擅自出租系爭停車位之理。
（三）依公寓大廈管理條例第10條第2 項及第36條第1 、2 款規
      定，區分所有權人或住戶就共用部分之所有或使用，本有
      分擔管理維護費用之義務。科學家社區住戶既將車輛停放
      於社區之法定停車空間，當然應一同負擔停車空間之管理
      、維護費用，被告依上揭規定及區分所有權人會議之決議
      ，向使用系爭停車位之住戶收取清潔費管理費，非無法律
      上原因，無不當得利可言。又被告僅於住戶使用系爭停車
      位時收取清潔管理費用，與原告無法就系爭停車位為使用
      、收益間無因果關係。且截至94年8 月31日止，被告所收
      取之清潔管理費合計僅為547,000 元。又因系爭停車位未
      必均有住戶使用，被告未必均得按月就系爭停車位收取高
      達24,000元之清潔管理費。
（四）倘鈞院認系爭停車位屬原告所有，被告構成不當得利，原
      告亦應依規定繳納管理費及停車位清潔費，而依科學家社
      區住戶規約所附科學家社區管理經費收支辦法第5 條規定
      及按原告所有之權狀登記面積（管理員室之部分：8.45㎡
      ×1296/10000×0.3025＝0.3313坪，所屬共同使用部分：
      9402.1㎡×5298/10000×1296/10000×0.3025＝195.2842
      坪，合計195.6155坪），原告每月應繳納費用包括：(1)管
      理費：6,455 元（195.6155×33＝6,455） ；(2)停車位清
      潔費：2,400 元（24×100 ＝2,400） ，合計8,855 元。
      而原告自91年8 月起即未繳納，至95年1 月已積欠42個月
      之清潔管理費合計371,910 元（8,855 ×42＝371,910 ）
      ，爰以此與被告應給付原告之金額為抵銷之抗辯。
三、證據：提出預售屋買賣契約範本節本、科學家社區管理經費
    收支辦法節本各1 份（均為影本）、被告收取清潔管理費統
    計表1 份。
丙、本院依職權調閱本院90年度訴字第1573號民事卷宗及函調被
    告成立報備資料。
    理  由
一、本件原告起訴主張，原告於88年間在富台段第719 地號土地
    上興建房屋出售予科學家社區之各區分所有權人。依原告與
    各區分所有權人所簽訂之房屋買賣契約第9 條之約定，系爭
    車位歸原告所有並得出售予其他住戶個別或共同依法（約）
    使用，而原告尚保有系爭車位未出售。詎91年9 月後，被告
    未經原告同意即將系爭停車位占為己有，並以每月1 千元出
    租予住戶使用。依民法第179 條之規定，原告自得請求被告
    返還自92年1 月1 日起至94年8 月31日止，共32個月相當於
    租金損失之利益合計768,000 元暨其利息及自94年9 月1 日
    起至返還系爭停車位之日止，按月給付原告24,000元及遲延
    利息，爰訴請判決如訴之聲明所示等語。
二、被告則以：富台段1132建號之管理員室總面積僅8.45平方公
    尺，原告僅有此管理員室所有權應有部分1296/10000及富台
    段第719 地號土地應有部分24/10000。縱認原告對系爭停車
    位有所有權及專用使用權，惟社區管理員室及法定停車位均
    屬公寓大廈之共用部分，原告非科學家社區建物之區分所有
    權人，不得為自己設定法定停車空間之專用使用權。且本件
    係科學家社區第三屆區分所有權人會議決議授權被告對系爭
    停車位進行管理維護，並向使用系爭停車位之住戶按月收取
    1 千元之清潔管理費，並非被告將系爭停車位占為己有出租
    ，無不當得利可言。又截至94年8 月31日止，被告所收取之
    清潔管理費合計僅為547,000 元。倘被告構成不當得利，原
    告亦應依規定繳納91年8 月起至95年1 月止之管理費及停車
    位清潔費371,910 元，被告得主張抵銷等語，資為抗辯。
三、兩造所不爭執之事項：
（一）原告於88年間在富台段第719 地號土地上興建房屋，並出
      售予科學家社區之各區分所有權人，而依原告與各區分所
      有權人所簽訂之房屋買賣契約第9 條有約定：「使用管理
      及分管約定：一、本社區地下第一、二、三層除供作樓電
      梯間、電信機房、污水處理池、機械室、管理員室、台電
      配電室、消防浦室、發電機室及蓄水池等公共設施外，由
      乙方（即原告）統一規劃為汽機車停車場，機車停車位依
      本約第一條第三項所示屬甲方使用外（汽車停車位若有購
      買，亦依同條第三項所示位置歸甲方使用），其餘歸乙方
      （即原告）所有並得出售予其他住戶個別或共同依法（約
      ）使用，緊急時，均作為共同防空避難所，未購買汽車停
      車位之承購戶，已充分認知本房地總價款並不包括汽車停
      車位之價款，且所購房屋坪數其地下室持分面積亦未包含
      停車位之持分面積，未購買者承諾放棄使用汽車停車位，
      並確認對地下室之汽車停車位無任何權利，包括持分所有
      權及使用管理權等。…四、依本約第六條第一項約定，甲
      方即產權登記人（即科學家社區之區分所有權人）本約定
      亦視為共有人間對共有部分之分管特約，依本共有分管之
      性質，甲乙雙方各共有人縱將其應有部分讓與第三人或以
      次之任何人（含承租人、借用人、占有人等），本分管特
      約對該受讓人仍繼續存在，任何出讓人應告知並要求受讓
      人同意此分管特約，如有違反致生糾紛時，該出讓人應負
      責解決，如有損害並應負損害賠償責任。」等內容之事實
      ，有科學家房地買賣契約書1 份（見本院卷第8 頁至21頁
      ）在卷可稽。
（二）原告有富台段第1132建號管理員室應有部分1296/10000，
      另就此管理員室之共同使用部分即同段第1271建號建物有
      應有部分5298/10000，並就同段第719 地號土地有應有部
      分24/10000之事實，有土地登記謄本、建物登記謄本、土
      地及建物所有權狀各1 紙在卷可按（見本院卷第32頁至35
      頁）。
（三）原告曾將系爭停車位以每月租金1 千元出租予住戶之事實
      ，有「科學家社區汽車停車位租賃契約」1 份、估價單1
      紙附卷可稽（見本院卷第36頁至41頁）。另被告則曾向使
      用系爭停車位之住戶收取每月1 千元清潔費。
四、本件兩造主要所爭執者為：
（一）系爭停車位是否屬於原告所有？
（二）被告有無將系爭停車位出租予住戶？
（三）被告有無不當得利？若有，則原告所得請求之金額？是否
      得請求將來給付之部分？
（四）被告之抵銷抗辯是否有理由？
五、本院之判斷：
（一）查地下室停車位依其設置目的，共有3 種，即法定停車位
      、自行增設停車位及獎勵停車位。所謂法定停車位，乃指
      大廈按其總樓地板面積，依建築法第102 條之1 規定，建
      築物應附建防空避難設備或停車空間；依建築技術規則建
      築設計施工編第59條規定，建築物新建、改建、變更用途
      或增建部分，依都市計畫法令之規定，設置停車空間。上
      述法定停車位其產權登記方式，則依內政部於80年9 月18
      日以80台內營第8071337 號函謂：「依建築法第102 條之
      1 規定，建築法依規定應附建防空避難設備及停車空間，
      按其性質應依土地登記規則第72條（現行規則第81條）規
      定辦理所有權登記，但為考量社會實際發展需要，依左列
      規定辦理：1.區分所有建物內之法定防空避難設備或法定
      停車空間均不得與主建物分離，應為該區分所有人所共有
      或合意由部分所有建築物區分有所有權人所共有。2.前項
      區分所有建築物內之法定防空避難設備或法定停車位所有
      權登記，參照土地登記規則第72條規定辦理。3.區分所有
      建物內之法定防空避難設備或法定停車空間，其移轉承受
      人應為該區分所有建築物之區分所有權人。」辦理，至在
      80年9 月18日以前，依內政部台營字第142352號函及68年
      11月26日台內營字第50496 號函釋，在使用執照核發後得
      向戶政機關申請核發「該號門牌地下室證明」（即防空避
      難所在地址證明書），並在使用執照記載「非屬共同使用
      性質」，或由使用執照的起造人依照民法規定「合意」協
      議分配並「具結」確屬非共同使用性質後，得就該「防空
      避難室」或「停車場」或「防空避難室兼停車場」，視同
      一般區分所有建物另編建號，准為辦理所有權第一次登記
      。準此在80年9 月18日以後，只能以公共設施登記為全體
      住戶所共有（即大公情形），或另編建號單獨登記為全部
      或部分住戶所共有，准其隨同主建物移轉登記於同一人，
      不可分割或外賣給非住戶。而以大公方式登記，共同使用
      部分依民法第799 條規定雖定為區分所有人共有，但非當
      然共有，各住戶對該共有部分，仍可依個人之經濟目的，
      依約取得或不取得共有之應有部分，有應有部分之住戶則
      依分管約定使用該空間，無應有部分者自無參與分管之機
      會，可見法定停車位並非必然屬全體住戶所共有，僅非住
      戶不得為共有人而已。故出賣人（通常為建商）在銷售此
      種地下室停車位時，即常於個別買賣契約中約定，由有購
      得地下室停車位之區分所有權人使用該車位。
（二）而所謂自行增設停車位或獎勵停車位，指除應留設的法定
      停車位外，以剩餘樓地板面積或法定空地並符合停車空間
      規定自行設置之停車位。故增設之停車位等亦屬合法之停
      車位，其產權登記，如果可以與法定避難室兼停車場獨立
      區隔者，可依土地登記規則第81條規定辦理所有權第一次
      登記，取得獨立之產權者，可以自由買賣給社區內外住戶
      （即不限賣與社區內住戶）；或登記全體或部分社區所有
      權人共有，所有權須隨主建物所有權而移轉。而本件系爭
      停車位為法定停車位，且無外賣情形，則此部分自無須再
      加論列。
（三）「按同一建物所屬各種共同使用部分，應視各區分所有人
      實際使用情形，分別合併，另編建號，單獨登記為各相關
      區分所有人共有，但若有部分區分所有人不需使用該共同
      部分者，得予除外；而該共同使用部分之所有權，應於各
      相關區分所有建物所有權移轉時，隨同移轉於同一人，並
      不得單獨移轉於非區分所有人，此觀84年7 月12日修正前
      之土地登記規則第72條第1 款、第2 款（現行規則為第81
      條第1 款、第94條）之規定自明。因此各區分所有人就各
      種共同使用部分之應有部分，並非必然按其區分所有建物
      即專有部分面積與共同使用部分之面積比例計算，此於公
      寓大廈之地下室停車位，尤其顯然。蓋各區分所有人有需
      停車位者，有不需停車位者，需停車位者於買受其專有部
      分時，得一併買受地下停車位，即共同使用部分之應有部
      分，未買受停車位者，即予除外，而無該共同使用部分之
      應有部分；且地政機關於建築改良物登記簿就共同使用部
      分係另編建號，詳列各區分所有人就共同使用部分之權利
      範圍（即應有部分），故作為停車位之地下室，即共同使
      用部分並非當然屬於全體住戶所共有。若買賣契約已載明
      未買受地下室停車位，地政機關就地下室，即共同使用部
      分所登記之權利範圍亦因其有無買受停車位而有所差異，
      而無依民法第799 條規定『推定』為各區分所有人共有之
      餘地。申言之，公寓大廈地下室停車位，固得為買賣之標
      的物，但須與區分所有建物所有權隨同移轉於同一人；如
      區分所有人買受停車位後，又因故不需停車位者，依上述
      不需使用共同部分者，得予除外之規定，亦得單獨移轉於
      同一公寓大廈之其他區分所有人。」最高法院86年度台上
      字第1655號裁判意旨可供參考。本件原告出售停車位之對
      象係科學家社區之區分所有權人，且購買停車位者係取得
      主建物（即建號1120建物）之應有部分，共有人並因此增
      加共同使用部分之應有部分（即建號1271建物），且須繳
      納包含車位部分之買賣價金，與未購買停車位之住戶其應
      有部分即有差異，有上開房地買賣契約書第1 條之約定：
      「1.土地：坐落…之土地持分暨地下壹層編號182 號之汽
      車停車位土地持分，本戶（含車位）土地持分為壹萬分之
      參伍。…3.汽車停車位標示：地下壹層182 號壹個（本車
      位屬法定停車位…。」（見本院卷第9 頁、10頁）、建物
      所有權狀1 紙（見本院卷第22頁）、付款分配明細1 紙（
      見本院卷第26頁）、委辦房地（含車位）貸款契約書1 份
      （見本院卷第27頁至29頁）在卷可稽。又按「使用管理及
      分管約定：一、本社區地下第一、二、三層除供作…等公
      共設施外，由乙方（即原告）統一規劃為汽機車停車場，
      機車停車位依本約第一條第三項所示屬甲方使用外（汽車
      停車位若有購買，亦依同條第三項所示位置歸甲方使用）
      ，其餘歸乙方（即原告）所有並得出售予其他住戶個別或
      共同依法（約）使用…未購買汽車停車位之承購戶，已充
      分認知本房地總價款並不包括汽車停車位之價款，且所購
      房屋坪數其地下室持分面積亦未包含停車位之持分面積，
      未購買者承諾放棄使用汽車停車位，並確認對地下室之汽
      車停車位無任何權利，包括持分所有權及使用管理權等。
      …」原告與被告社區各區分所有權人所簽訂之房屋買賣契
      約第9 條已有明文約定（見本院卷第14頁、15頁）。因之
      ，按上開法令及房屋買賣契約之約定，科學家社區全部停
      車位之產權自當歸屬於原告及向原告購買停車位之區分所
      有權人所共有，實無疑義。至法定停車位共有人在特定編
      號位置停車，則屬其等分管之範圍，自與未買車位之其餘
      區分所有權人無涉。
（四）再查，原告所有未出售之系爭停車位為法定停車位，而科
      學家社區社區地下室第一至第三層係主建物之共同使用部
      分，社區之全部停車位則係以附屬建物之方式單獨登記於
      富台段1132建號即管理員室，並註明共同使用部分：富台
      段1271建號，面積9402.1平方公尺，故原告並非未持有系
      爭區分建物專用部分者，被告所抗辯稱原告並無專用部分
      云云，即無足採。而按公寓大廈之起造人或建築業者，不
      得將共用部分，包含法定空地、法定防空避難設備及法定
      停車空間讓售於特定人或為區分所有權人以外之特定人設
      定專用使用權或為其他損害區分所有權人權益之行為。92
      年12月31日修正前公寓大廈管理條例第45 條 第2 項定有
      明文（現行法為第58條第2 項）。而內政部於85年6 月12
      日邀集法務部、台灣省政府建設廳、台北市政府工務局、
      高雄市政府工務局、中華民國建築師公會全聯會、中華民
      國建築投資商業同業公會全聯會等召會研商獲致討論：按
      本條例第45條第2 項（指公寓大廈管理條例）所稱：「公
      寓大廈之起造人或建築業者，不得將共用部分，包含法定
      空地、法定停車空間及法定防空避難設備，讓售於特定人
      或為區分所有權人以外特定人設定專用使用權」係指不得
      將上開項目讓售或設定專用使用權予未取得專用部分者。
      …」。申言之，該條文之意旨亦僅解釋限制建商不得將法
      定停車位與區分所有建物分離讓售特定人單獨所有而已，
      如不分離而附隨讓售全體或部分住戶共有，則無不可。原
      告就富台段第719 地號土地仍有所有權應有部分24/10000
      ，有土地登記謄本、土地所有權狀各1 紙在卷可憑（見本
      院卷第32頁、34頁），其就1132建號建物即管理員室有所
      有權有應有部分1296/10000，此建物與主建物即1120建號
      建物，均以1271建號建物（即大公）為共用部分，而1132
      建號建物即管理員室則就1271建號建物（即大公）有所有
      權應有部分5298/10000，有建物登記謄本1 紙及建物所有
      權狀2 紙在卷可稽（見本院卷第33頁、22頁、35頁），亦
      即原告與其餘有買受汽車停車位之區分所有權人共有前述
      管理員室，據此換算原告可使用大公之面積應為645.5677
      平方公尺（計算式：0.1296×0.5298×9402.1＝645.5677
      平方公尺），再以每個車位平均面積約26.89 ㎡（大車位
      27.92 ㎡＋小車位25.86 ㎡÷2 ＝26.89 ㎡）計算，原告
      上開應有部分換算，面積即與系爭車位（24個）面積約略
      相當（645.5677÷26.89 ＝24.0077） 。而原告所有部分
      換算管理員室面積雖僅有約1.0591平方公尺（管理員室面
      積8.45㎡×原告應有部分1296/10000＝1.0591㎡），然法
      令並未限制規定持有專用部分之最小面積應為若干？是以
      被告抗辯原告擁有系爭停車位違反公寓大廈管理條例第58
      條第2 項規定云云，即屬無據。
（五）再按無法律上之原因而受有利益，致他人受損害者，應返
      還其利益，民法第179 條前段定有明文。系爭停車位既為
      原告所有，被告未經原告同意，阻止原告使用，並將之出
      租以獲得租金之收入，顯係不當得利。雖被告抗辯稱其所
      收取者為清潔管理費而非租金，然被告每個車位每月收取
      之金額為1 千元，恰與原告前所出租予住戶之租金金額相
      當，有原告之前出租系爭停車位中編號141 號予訴外人闕
      鳳嬌之科學家社區汽車停車位租賃契約1 份、估價單1 紙
      在卷足憑（見本院卷第36頁至41頁），且被告自承就系爭
      停車位每個收取之清潔管理費係每月1 千元，然依科學家
      社區管理經費收支辦法第5 條之規定，每車輛所收取之清
      潔管理費每月僅1 百元，顯見被告向使用系爭停車位之每
      位住戶所收取每月1 千元之金額名義上雖稱清潔費而實質
      上即屬租金甚明。而被告自92年1 月1 日起至94年8 月31
      日止，占有系爭停車位共32個月，使原告受有相當於租金
      之不當得利金額為768,000 元（計算式：24個停車位×每
      月1 千元×32個月＝768000）。故此部分原告請求被告如
      數返還及自本件起訴狀繕本送達翌日即94年10月1 日（見
      本院卷第49頁送達證書所載）起至清償日止，按年息5%計
      算之利息，即屬有據。又被告即使目前並未將系爭停車位
      全部出租，惟其無權占有原告所有之系爭停車位，已足認
      客觀上可獲得相當於租金之利益，此不因被告是否將之全
      部出租而有異，否則任何人無權占有他人土地或房屋，只
      要未將之出租，即可對原所有人不負責任，此背於事理甚
      明，故被告就此所為之抗辯，自不足採。
（六）基於同上理由，原告請求被告自94年9 月1 日起至返還系
      爭停車位之日止，按月給付原告24,000元及法定利息之部
      分，自亦有據。而此期間就本件起訴時未到期之部分，固
      係屬請求將來給付之訴，然按請求將來給付之訴，以有預
      為請求之必要者為限，得提起之，民事訴訟法第246 條已
      有明文。被告至本院言詞辯論終結前，既均無給付上開不
      當得利金額及返還系爭停車位予原告之行為，足見原告有
      預為請求之必要，並無疑義。
（七）末按二人互負債務，而其給付種類相同，並均屆清償期者
      ，各得以其債務，與他方之債務，互為抵銷，民法第334
      條第1 項前段定有明文。經查，科學家社區住戶規約所附
      之科學家社區管理經費收支辦法第5 條規定：「管理費之
      收費標準1.全體住戶依所有權狀登記面積計算每坪每月管
      理費32元整。2.汽車每輛每月管理清潔費100 元整」（見
      本院卷第180 頁）。而依原告所有前述建物之權狀登記面
      積為：管理員室8.45㎡×1296/10000×0.3025＝0.3313坪
      ，所屬共同使用部分9402.1㎡×5298/10000×1296/10000
      ×0.3025＝195.2842坪，合計面積為195.6155坪（0.3313
      ＋195.2842＝195.6155），則依前揭辦法規定，原告每月
      應繳納之費用包括：(1)管理費：6,455 元（195.6155×33
      ＝6455）(2)停車位清潔費：2,400 元（24×100 ＝2400）
      ，合計為8,855 元。原告雖主張其每月僅須繳交11元之管
      理費，且無庸負擔管理費云云，惟此非但與上開收費辦法
      所規定「依所有權狀登記面積計算管理費」之內容不合，
      且何以原告得坐享共有上述管理員室及系爭停車位之利益
      ，而卻無庸負擔繳納管理費之義務乙節，原告亦不能提出
      任何法律或約定之依據，是其上開主張，即難採信。至每
      車輛每月清潔費100 元之部分，原告若得將系爭停車位全
      部出租，其每月自均應繳納此清潔費，而本件被告之不當
      得利金額既係以系爭停車位全部出租之金額加以計算，則
      自亦須扣除原告本應支出之上開清潔費，故被告此部分之
      主張，尚屬可信。又原告自91年8 月起即未繳納清潔管理
      費，此為原告所不爭執，則算至95年1 月止，原告有42個
      月之清潔管理費未繳納，合計371,910 元（8,855 ×42＝
      371,910） ，此為原告對被告所負債務，而給付種類又相
      同為金錢並均屆清償期，是被告主張以之抵銷原告本件請
      求，自與上揭法律規定相合，洵屬有據。是則原告本件請
      求被告給付不當得利金額中768,000 元之部分，經被告為
      抵銷抗辯之結果，應僅以396,090 元為可採。
六、從而，原告本於民法不當得利之法律關係，請求被告給付原
    告396,090 元及自94年10月1 日起至清償日止，按年息5%計
    算之利息暨自94年9 月1 日起至返還系爭停車位之日止，按
    月給付原告2 萬4 千元及各自次月1 日起至清償日止，按年
    息5%計算之利息，為有理由，應予准許。原告逾此範圍之請
    求，則為無理由，應予駁回。
七、兩造均陳明願供擔保，請准宣告假執行或免為假執行。關於
    原告勝訴部分，經核均無不合，爰各酌定如主文所示之擔保
    金額，併予准許。至原告敗訴部分，其假執行之聲請，已失
    所附麗，應併予駁回之。
八、本件事證已臻明確，兩造其餘攻擊防禦方法及舉證，核於判
    決之基礎及結果無影響，無庸一一論列，附此敘明。
據上論結，本件原告之訴為一部有理由，一部無理由，依民事訴
訟法第79條、第390 條第2 項、第392 條第2 項，判決如主文。
中    華    民    國    95    年    8     月    1     日
                      民事第二庭  法  官  張震武
以上正本係照原本作成
如對本判決上訴，須於判決送達後20日內向本院提出上訴狀
中    華    民    國    95    年    8     月    1     日
                                  書記官  李家
┌──┬────┬──┬────┬──┬────┬──┬────┐
│項次│車位編號│項次│車位編號│項次│車位編號│項次│車號編號│
├──┼────┼──┼────┼──┼────┼──┼────┤
│ １ │  126   │ ７ │  132   │  │  144   │  │  161   │
├──┼────┼──┼────┼──┼────┼──┼────┤
│ ２ │  127   │ ８ │  136   │  │  145   │  │  162   │
├──┼────┼──┼────┼──┼────┼──┼────┤
│ ３ │  128   │ ９ │  138   │  │  147   │  │  165   │
├──┼────┼──┼────┼──┼────┼──┼────┤
│ ４ │  129   │ １０ │  139   │  │  148   │  │  176   │
├──┼────┼──┼────┼──┼────┼──┼────┤
│ ５ │  130   │  │  140   │  │  158   │  │  181   │
├──┼────┼──┼────┼──┼────┼──┼────┤
│ ６ │  131   │  │  141   │  │  160   │  │  184   │
└──┴────┴──┴────┴──┴────┴──┴────┘


司法院資訊處製作；財團法人民間司法改革基金會備份。
